【裁判字號】    90,上易,3244
【裁判日期】    901011
【裁判案由】    傷害
【裁判全文】
台灣高等法院刑事判決                            九十年度上易字第三二四四號
    上訴人即
    自  訴  人  丙○○
    代  理  人  己○○
                乙○○
    上  訴  人
    即  被  告  庚○○原名黃.
    被      告  丁○○
                戊○○
                辛○○
                甲○○
右上訴人因傷害案件，不服臺灣士林地方法院八十八年度自更字第一二號，中華民國
九十年六月二十九日第一審判決（原審併辦案號：臺灣士林地方法院檢察署八十八年
度偵字第五八五七號），提起上訴，本院判決如左：
    主  文
原判決關於庚○○部分撤銷。
庚○○無罪。
其他上訴駁回。
    理  由
自訴及檢察官併辦意旨略以：被告丁○○、戊○○、辛○○、甲○○與庚○○（原名
為黃世豪）等人，於民國（下同）八十八年三月二十四日晚上約九時許，相偕至自訴
人丙○○位於臺北市○○區○○路二一○巷三十弄九八號五樓住處要債，入門後，被
告五人與自訴人發生言語衝突，自訴人見被告等來勢洶洶，欲奪門而出，為被告辛○○強力攔阻，被告丁○○、戊○○、甲○○三人一同將自訴人包圍於門後角落，由被
告庚○○拳打自訴人頭、臉等部位成傷，致丙○○受有左眉撕裂傷一‧五ｘ○‧五公
分、右眉撕裂傷○‧五ｘ○‧五公分、頭部外傷、下唇挫傷、腰挫傷、兩眼眼瞼血腫
及左眼結膜下出血之傷害。因認被告丁○○、戊○○、辛○○、甲○○、庚○○均涉
有刑法第二百七十七條第一項共同傷害之罪嫌云云。
甲、關於庚○○撤銷改判無罪部分：
一、按刑法第二十三條所規定之正當防衛，係以對於現在不法之侵害，而出於防衛自
    己或他人權利之行為為要件，所稱不法之侵害，只須客觀上有違法之行為，即可
    以自力排除其侵害而行使防衛權，且不以侵害之大小與行為之輕重而有所變更，
    縱使防衛行為逾必要程度，亦僅屬防衛過當問題，尚不能認非防衛行為（最高法
    院八十七年台上字第三七二０號判決參照）。故刑法上所謂正當防衛，以基於排
    除現在不法之侵害而未超越必要之程度為已足，不以是否出於不得已之行為或比
    較侵害行為與防衛行為大小重輕以為斷。
二、自訴人認定被告庚○○犯罪無非以：右揭傷害事實，有自訴人受傷之照片及財團
    法人國泰綜合醫院內湖分院診斷證明書兩份為證，並有證人葛蕙綝證詞等為據。
三、訊據上訴人即被告庚○○矢口否認有何傷害犯行，辯稱：伊當時係因丁○○等人
    請求前去當見證人，後來自訴人拿棍子打伊，伊只好以手去擋棍子，錶帶因此有
    可能不小心割傷自訴人眉部，伊並無出手毆打自訴人之行為，伊是正當防衛阻擋
    自訴人繼續打伊。後來自訴人在追打時，亦跌倒於樓梯，其受傷係自行跌倒所致
    。且自訴人所提出的兩紙診斷書，受傷內容並不相同，所以二十五日診斷書所寫
    的診斷內容與二十四日所發生的事情並沒有關係，並非伊所造成的等語。
四、經查：
（一）被告庚○○於八十八年五月二十五日偵查時即稱：「（問：當時有無出手打沈
      女（丙○○）？）是沈女拿棍子打我，我用手去擋，我的手錶不小心刮到沈女
      ，且我們四人要離去時，沈女又追出來與我拉扯。」、「（問：沈女打你時，
      你如何去擋？）我用左手舉起擋，沈女是走過來要打我。」等語（見他字第四
      六七號卷第二十四頁）；於原審訊問時仍稱：「因為我走在最後面，我被他們
      推下樓梯，自訴人她自己也跌倒。（問：在你們離開之前自訴人有無拿棍子打
      你？）有，他說不干我的事，就拿棍子打我，他拿棍子打我的時候，可能錶帶
      刮到她的眉毛而受傷。」等語（見自字第一四三號卷第十六頁反面），與其在
      本院之辯解並無不同，被告庚○○並提出台北市立陽明醫院八十八年三月二十
      四日八八診字第三八二號甲種診斷書證明其本身受有左臉頰四乘四公分紅腫、
      左手背二乘０點一、二乘０點一、一乘０點一公分三處擦傷，另附照片乙張為
      證（見自更字第一二號卷第五十九頁、第一０一頁），是被告庚○○辯稱因自
      訴人拿棒棍毆打而正當防衛抵擋本身受有傷害等情，尚非無據。
（二）證人葛蕙綝雖證稱被告庚○○以右手毆打自訴人左眼，被告庚○○共打自訴人
      三拳，伊未看到自訴人拿棍子，自訴人沒有拿棍子打被告等人云云（見自更字
      第一二號卷第六十九頁反面、第七十頁），然觀證人葛蕙綝所稱：「被告等人
      來按門鈴，我去開門，就感覺有一很大力量將門推開，有一位戴眼鏡的男生丁○○一進來：：：」（見自更字第一二號卷第六十九頁），與自訴人所提告訴
    狀及自訴狀所述：自訴人之女葛蕙綝聽到門鎖聲，便去開大門，庚○○即大力
      推門將女兒彈跌地上等情（見他字第四六七號卷第二頁反面，自字第一四三號
      卷第二頁反面、第三頁），兩相對照，並不相符。且證人葛蕙綝係自訴人之女
      兒，證言難免有所偏頗，不無避重就輕之嫌，是尚不能以證人葛蕙綝之證言而
      認被告庚○○有故意傷害之行為。
（三）再觀被告丁○○所言：「我就拿著法院發的債權憑證向丙○○要錢，丙○○向
      甲○○及黃世豪（按即庚○○）說不干你們的事來做什麼，接著就要趕他門離
      開，丙○○拿棍子打黃世豪，黃世豪因此受傷，丙○○自己也刮傷眉毛部分。
      」等語（見自字第一四三號卷第十六頁）；被告甲○○亦稱：「我可以確定是
      自訴人先動手打人，他拿木棍打庚○○，庚○○防衛，那時很混亂，細節不是
      顧慮到那麼多，我們走的時候，庚○○被推倒，我們用手扶著他，自訴人自己
      也跌下來。」等語（見自更字第一二號卷第一六九頁）：而自訴人於原審審判
      期日亦自稱「我有抱著丁○○的腳」（見原審卷第一七二頁），此與被告庚○○所供自訴人追打時有跌倒之情節尚無不符，堪認被告庚○○係在遭受自訴人
      手持棍棒毆打之際，就現在不法之侵害，為防衛自己之權利不得已而予以抵抗
      ，雖致自訴人有所受傷，仍合於屬正當防衛要件。
五、核被告庚○○所為，合於刑法第二十三條正當防衛之要件，其行為不罰。
六、原審不察就被告庚○○部分為有罪之判決，尚有未洽。自訴人上訴意旨認原審就
    被告庚○○部分，量刑過輕，固不足取。惟被告庚○○上訴意旨指摘原判決有罪
    之認定不當為有理由，應由本院就被告庚○○部分撤銷改判，諭知被告庚○○無
    罪之判決。
乙、關於其他上訴駁回部分：
一、按犯罪事實應依證據認定之，無證據不得推定其犯罪事實。又不能證明被告犯罪
    者，應諭知無罪之判決，刑事訴訟法第一百五十四條、第三百零一條第一項分別
    定有明文。次按認定犯罪事實，須依證據，而所謂證據，係指合法之積極證據就
    犯罪事實能為具體之證明者而言；又認定不利於被告之事實，須依積極證據，苟
    積極證據不足為不利於被告事實之認定時，即應為有利於被告之認定，更不必有
    何有利之證據，最高法院三十年上字第八一六號著有判例。再所謂「積極證據足
    以為不利被告事實之認定」，係指據為訴訟上證明之全盤證據資料，在客觀上已
    達於通常一般人均不致於有所懷疑，而得確信被告確曾犯罪之程度，若未達此一
    程度，而有合理懷疑之存在時，即無從為有罪之確信，此觀同院七十六年度台上
    字第四九八六號判例意旨自明。另按共同正犯之成立，除共同實施犯罪行為者外
    ，其就他人之行為負共犯之責者，以有意思聯絡為要件，若事前並未合謀，實施
    犯罪行為之際，又係出於行為者獨立之意思，即不負共犯之責，同院十八年上字
    第六七三號、十九年上字第六九四號判例亦著有明文可參。又告訴人之指訴（自
    訴人亦同），無非係以使被告受刑事訴追處罰為目的，有時難免故予誇大，自不
    得僅以告訴人之指訴為唯一論據，仍應調查其他必要之證據，以查明是否與事實
    相符，合先敘明。
二、本件自訴人認被告丁○○、戊○○、辛○○、甲○○四人涉有傷害犯行，係以證
    人葛蕙綝證詞及驗傷診斷書兩份資為論據。訊據被告丁○○、戊○○、辛○○、
    甲○○四人均堅決否認其事，於原審審問時，被告丁○○辯稱：伊與戊○○、辛○○、甲○○並未將自訴人圍在門邊，否則葛蕙綝如何出門向外求救？且如果伊
    有意暴力討債，何須等到取得法院債權憑證，始登門討債；證人葛蕙綝稱係伊先
    開門入內，但自訴狀係指庚○○推門進入，且指稱辛○○及庚○○圍著自訴人打
    等語。被告辛○○辯以：自訴人曾說被其他人圍在角落，我自其後面抱住她，怎
    可能鑽到其背後將她抱住；自訴狀曾載明葛蕙琳被彈倒在地，應會受傷，何以未
    有驗傷單，併列為自訴人？且一般人怎會聽到門鎖聲即去開門，且證人葛蕙綝係
    說聽到門鈴聲才去開門等語。被告甲○○則辯謂：伊僅係擔任和事佬，並無自訴
    人所指情事等語。被告戊○○則稱：自訴人顛倒是非等語。被告戊○○於本院另
    辯稱：伊只是依據法律規定向法院取得債權憑證後到自訴人處所要錢，並沒有打
    自訴人的行為等語。
三、經查：
（一）自訴人雖堅指被告丁○○、戊○○、辛○○、甲○○四人確有與被告庚○○共
      同傷害之犯行云云，惟自訴人原曾向檢察官提起告訴，其告訴狀與自訴狀均載
      明，其女葛蕙綝聞到撥動門鎖聲，始前去開門，即遭庚○○用力推開，葛蕙琳
      被彈倒在地云云，然證人葛蕙綝卻稱係被告等人按門鈴始前去開門，並未供稱
      有被彈倒一事（見自更字第一二號卷第六十九頁），而自訴人於本院訊問時復
      改稱係聽到門鈴聲始開門（見自更字第一二號卷第五十七頁），足見自訴人所
      述不惟前後矛盾，且與事實有所出入。
（二）而證人葛蕙綝係供稱辛○○與庚○○二人先壓住自訴人，再由庚○○單獨出手
      毆打自訴人（見自更字第一二號卷第六十九頁反面），核與自訴人供述情節顯
      然不符，是否可信，並非無疑。且證人葛蕙綝係自訴人女兒，不無可能為配合
      自訴人之供詞，而虛構誇大部分事實。
（三）又自訴人及證人葛蕙綝均指稱僅有被告庚○○一人出手毆打自訴人等語，足見
      被告丁○○、戊○○、辛○○、甲○○四人並無傷害行為之分擔，徵以被告等
      人本係前去要債，果有意暴力取債，怎會僅有被告庚○○一人出手？實難僅憑
      自訴人片面指訴，即認被告丁○○、戊○○、辛○○、甲○○等人與被告庚○○有傷害故意之犯意聯絡。
（四）依上所述，被告丁○○、戊○○、辛○○、甲○○所辯情節尚非虛妄，自訴人
      所舉之證據不足以證明被告丁○○、戊○○、辛○○、甲○○四人犯罪。此外
      ，本院復查無其他積極證據證明被告丁○○、戊○○、辛○○、甲○○確有自
      訴人所指之傷害犯行，自不能證明渠等犯罪。
四、原判決以不能證明被告丁○○、戊○○、辛○○、甲○○犯罪而為無罪之諭知，
    並無不合，自訴人上訴意旨仍執前詞指摘原判決此部分不當，為無理由，應予駁
    回。
丙、至臺灣士林地方法院檢察署八十八年六月十五日士檢氣八八偵五八五七字第四一
    ○六號函，檢送該署八十八年度偵字第五八五七號被告丁○○、戊○○、辛○○
    、庚○○、甲○○傷害案卷二宗（含該署八十八年度他字第四六七號偵查卷），
    請求併案審理部分，經查該併案部分與本件自訴人自訴之事實為同一，併此敘明
    。
丁、被告甲○○經合法傳喚，無正當理由不到庭，不待其陳述，逕行判決。
據上論斷，應依刑事訴訟法第三百六十九條第一項前段、第三百六十四條、第三百四
十三條、第三百零一條第一項後段，第三百六十八條，第三百七十一條，判決如主文
。
中      華      民      國    九十      年      十      月     十一     日
                                      台灣高等法院刑事第廿四庭
                                          審判長法  官  陳  貽  男
                                                法  官  陳  憲  裕
                                                法  官  王  炳  梁
右正本證明與原本無異。
不得上訴。
                                                書記官  潘  大  鵬
中      華  民      國    九十      年      十      月     十二     日


司法院資訊處製作；財團法人民間司法改革基金會備份。
